【裁判字號】    99,重訴,1148
【裁判日期】    991231
【裁判案由】    遷讓房屋等
【裁判全文】
臺灣臺北地方法院民事判決            99年度重訴字第1148號
原      告   廖宜柔
訴訟代理人   范宗熙律師
被      告   張白春
兼訴訟代理人 張信豪
上二人共同
訴訟代理人   翁顯杰律師
上列當事人間遷讓房屋等事件，本院於民國99年12月20日言詞辯
論終結，判決如下：
    主  文
被告應自坐落臺北市○○區○○街二十四巷四弄二號房屋全部遷
讓返還原告。
被告應給付原告新臺幣壹拾伍萬元，並自民國九十九年八月九日
起至遷讓返還上開房屋之日止，按月給付原告新臺幣陸萬元。
原告其餘之訴駁回。
訴訟費用由被告負擔。
本判決第一項部分，於原告以新台幣貳佰萬元供擔保後，得假執
行；但被告如以新臺幣陸佰萬元為原告預供擔保，得免為假執行
。本判決第二項部分，於原告以新臺幣壹拾柒萬元供擔保後，得
假執行；但被告如以新臺幣伍拾壹萬元為原告預供擔保，得免為
假執行。
原告其餘假執行之聲請駁回。
    事 實 及 理 由
甲、程序方面：
    按訴狀送達後，原告不得將原訴變更或追加他訴，但擴張或
    減縮應受判決事項之聲明者，不在此限，民事訴訟法第255
    條第1項第3款定有明文。查本件原告起訴時，其訴之聲明原
    為：被告應將坐落臺北市○○區○○街24巷4弄2號房屋全部
    遷讓返還原告，並自民國99年8月9日起至遷讓返還上開房屋
    之日止，按月給付原告新臺幣（下同）25萬元之違約金（見
    調解卷第2頁）。嗣於訴訟進行中，將訴之聲明變更為：被
    告應將坐落臺北市○○區○○街24巷4弄2號房屋全部遷讓返
    還原告，並給付欠租15萬元，並自99年6月9日起至遷讓返還
    上開房屋之日止，按月給付原告25萬元之違約金（見本院卷
    第8頁）。核其所為為聲明之擴張，揆諸前開規定，並無不
    合，應予准許。
乙、實體方面：
壹、原告起訴主張：
    門牌號碼為臺北市○○區○○街24巷4弄2號之房屋（下稱系
    爭房屋）原為被告所有，嗣因被告積欠訴外人秦文盛合計新
    台幣（下同）4,215萬元之債務，故雙方於民國98年11月9日
    簽訂房地產買賣契約書（下稱系爭買賣契約），約定由被告
    以其所有系爭房屋作價2,650萬元出售予原告，並以其所有
    另一新北市新莊區房屋作價765萬元出售予秦文盛，不足800
    萬元部分再由被告提供其他臺北市○○區○○街房屋設定抵
    押權予秦文盛。故系爭房屋之所有權人為原告。嗣被告於99
    年2月9日向原告承租系爭房屋，租賃期間自99年2月9日起至
    99年8月9日止，約定每月租金為5萬元，兩造並簽訂房屋租
    賃契約書（下稱系爭租賃契約）。而依系爭租賃契約第4條
    約定，租金應於每月9日以前繳納，每次應繳一個月份，被
    告不得藉詞拖延；詎被告繳付一個月份租金5萬元後，即違
    約不再支付租金，經原告扣抵被告簽約時所繳付之押租保證
    金10萬元，被告尚欠三個月份租金合計15萬元未給付，爰依
    租賃契約之法律關係，請求被告給付積欠之租金差額15萬元
    。又被告於租期屆滿後，逕行非法占用系爭房屋，雖經原告
    數度敦促返還，被告仍置之不理，爰依民法第767條、第455
    條規定請求被告返還系爭房屋。且被告無權占用系爭房屋，
    不即時遷讓返還予原告，已違反系爭租賃契約第6條之約定
    ，應支付按租金五倍計算之違約金，故原告並請求被告自99
    年6月9日起至返還系爭房屋之日止，按月給付原告25萬元之
    違約金等語。並聲明：(一)被告應將坐落臺北市○○區○○街
    24 巷4弄2號房屋全部遷讓返還原告，並給付欠租15萬元，
    並自99年6月9日起至遷讓返還上開房屋之日止，按月給付原
    告25 萬元之違約金；(二)願供擔保，請准宣告假執行。
貳、被告抗辯：
    被告張信豪於99年2月間向原告借款合計4,300多萬元，並因
    此移轉系爭房屋之所有權予秦文盛指定之原告作為部分借款
    之抵押擔保（並非買賣），經被告張信豪出售一間新北市新
    莊區之房屋並陸續還款與原告後，被告張信豪所剩借款金額
    為3,450萬元。又被告於98年11月9日與秦文盛簽訂系爭買賣
    契約時，被告張信豪曾要求系爭房地之買賣附買回條件，期
    限為簽約後半年內以買賣價款約4,215萬元買回，且於99年8
    月8日之前（清償期前幾天），被告張信豪再度請求原告延
    長買回期限，並承諾晚一些時間就會還款，原告未表示意見
    ，但嗣後被告張信豪要返還原告借款時，原告拒不接受且避
    不見面。據而，被告已另案起訴請求原告應將系爭房屋所有
    權移轉登記予訴外人張木桐，並確認兩造間就系爭房屋之租
    賃關係不存在等語，資為抗辯，並聲明：(一)原告之訴及其假
    執行之聲請均駁回；(二)如受不利判決，願供擔保請准宣告免
    為假執行。
參、兩造不爭執之事項：
一、兩造於99年2月9日簽訂系爭租賃契約，約定由被告向原告承
    租門牌號碼臺北市○○區○○街24巷4弄2號之房屋，租賃期
    間自99年2月9日起至99年8月9日止，租金每個月5萬元（收
    款付據）被告不得藉任何理由拖延或拒納（電燈費及自來水
    費另外）；被告並已依約繳付一個月份租金5萬元及押租保
    證金10萬元，有房屋租賃契約書在卷可稽（見調解卷第3-4
    頁）。
二、兩造間系爭租賃契約租期屆滿後，原告曾於99年8月16日寄
    發存證信函催告被告應於限期內搬遷，但系爭房屋現仍由被
    告占有使用中，有三重中山路郵局第1119號存證信函在卷可
    稽（見調解卷第5頁）。
肆、得心證之理由：
一、本件原告起訴主張被告於系爭租賃契約期滿後，除積欠原告
    租金差額15萬元，並仍無權占有系爭房屋為使用收益，已違
    反系爭租賃契約第6條之約定，應支付按租金五倍計算之違
    約金至遷讓返還上開房屋之日止等語；；被告則以前揭情辭
    置辯，因此，本件應審究之爭點即為：(一)秦文盛與被告間是
    否有系爭房屋買賣之合意？(二)原告請求被告遷讓系爭房屋並
    給付積欠之租金，有無理由？(三)原告請求被告支付按租金五
    倍計算之違約金，有無理由？違約金是否過高而應酌減？茲
    審究如下：
(一)、秦文盛與被告間是否有系爭房屋買賣之合意？
１、查，被告張白春因被告張信豪向秦文盛借款四千多萬元，被
    告乃於98年11月9日與秦文盛簽訂系爭買賣契約，約定系爭
    房房及另一新北市新莊區房屋之買賣總價為4,215萬元，並
    約定若被告於半年內（指99年8月8日前）無法買回，則賣方
    放棄購買權利之條件，易言之，若被告於半年內依約清償借
    款時，則該買賣契約即解除，但若屆時被告無法清償借款時
    ，則契約雙方同意將借款充作買賣價金之事實，業據原告提
    出房地產買賣契約書為證（見本院卷第11-17頁），且被告
    亦不爭執其與秦文盛間確實於98年11月9日有簽訂系爭買賣
    契約（見本院99年11月4日筆錄第7頁反面），是原告主張被
    告與秦文盛於98年11月9日有簽訂系爭買賣契約一節，堪採
    信為真。
２、被告雖抗辯其簽訂系爭買賣契約僅是作為被告張信豪向秦文
    盛借款之擔保，並無出賣系爭房屋之意思云云。然查，依系
    爭買賣契約後附增定之約定條件，1.賣方必提供華陰街24巷
    4弄4號3樓及4樓供買方擔保；3.若賣方於半年內無法買回，
    則賣方放棄購買權利，足見系爭買賣契約固有擔保借款之性
    質，惟亦有買賣契約附買回之條件甚明，是二造間應存有買
    賣系爭房屋之意，應可認定。再依系爭買賣契約之付款約定
    與後附之付款明細表對照以觀（見本院卷第12、17頁），可
    知秦文盛為繳付第三次款，並曾辦理銀行貸款代被告清償系
    爭房屋之原銀行貸款共計2,145萬元之事實，且為被告所不
    爭執，則秦文盛於被告積欠渠借款尚未清償之際，若雙方並
    無買賣系爭房屋之合意，又何需於繳付第三次款之期日辦理
    銀行貸款代被告清償上開銀行貸款？足徵秦文盛與被告間應
    有買賣系爭房地之合意，足以確定。是故，被告於98年11月
    9日簽訂系爭買賣契約時，即與秦文盛達成合意，若被告於
    99年8月8日屆至依約清償時，則該買賣契約之買回條件成就
    ，被告得買回系爭房屋，但若屆時被告無法清償借款時，即
    將該借款充作系爭房屋買賣價金。嗣因被告於99年8月8日清
    償期屆至後，仍無法清償，是本件系爭買賣契約於簽約時即
    發生效力，被告並已依約於99年2月9日將系爭房屋所有權移
    轉登記與秦文盛所指定之原告，有土地及建物登記第一類謄
    本可證（見調解卷第6-11頁），故原告自99年2月9日起即為
    系爭房屋之所有權人。又被告抗辯曾請求原告延長買回期限
    云云，惟原告既未同意，被告亦自承原告未表示意見，系爭
    契約所附買回期限為99年8月8日，買回期限過後，被告已喪
    失買回之權利，原告拒絕接受被告還款，自有理由，是被告
    上開所辯，不足採信。
(二)、原告請求被告遷讓系爭房屋並給付積欠之租金，有無理由？
１、按承租人於租賃關係終止後，應返還租賃物；所有人對無權
    占有或侵害其所有物者，得請求返還之，民法第455條、第7
    67條前段分別定有明文。查，兩造於99年2月9日成立系爭租
    賃契約，依系爭租賃契約第2條、第6條約定由被告向原告承
    租系爭房屋，租賃期間自99年2月9日起至99年8月9日止，於
    租期屆滿時，除經原告同意繼續出租外，被告應即日將系爭
    房屋按照原狀遷空交還原告等情，有系爭租賃契約一份在卷
    可稽。而兩造租約期滿後，原告並未同意繼續出租，並於99
    年8月16日以三重中山路郵局第1119號存證信函催告被告應
    於限期內搬遷，該存證信函已於同日送達被告，是系爭租賃
    契約於99年8月9日租期屆滿後即行終止。但被告於租約期滿
    後竟仍繼續占有使用系爭房屋迄今，已然妨害原告所有權之
    行使，則原告依民法第455條、第767條規定，請求被告自系
    爭房屋遷讓返還原告，自屬有理由。
２、又依系爭租賃契約第3條、第4條約定，租金每個月5萬元被
    告不得藉任何理由拖延或拒納；租金應於每個月9日以前繳
    納，每次應繳一個月份被告不得藉詞拖延。查，原告主張被
    告依約繳付一個月份租金5萬元後，即違約不再支付租金，
    經扣抵被告簽約時所繳付之押租保證金10萬元，被告尚積欠
    三個月份租金合計15萬元未為給付之事實，既為被告所不爭
    執，則原告依系爭租賃契約第3條、第4條約定，請求被告給
    付積欠之租金15萬元，洵屬有據。
(三)、原告請求被告支付按租金五倍計算之違約金，有無理由？違
    約金是否過高而應酌減？
１、按當事人得約定債務人於債務不履行時，應支付違約金；約
    定之違約金額過高者，法院得減至相當之數額，民法第250
    條第1項及第252條分別定有明文。又違約金之約定，為賠償
    給付遲延所生之損害，於債務人給付遲延時，債權人始得請
    求；而當事人約定契約不履行之違約金過高者，法院固得依
    民法第252條以職權減至相當之數額，惟是否相當仍須依一
    般客觀事實、社會經濟狀況及當事人所受損害情形，以為酌
    定標準，而債務已為一部履行者，亦得比照債權人所受利益
    減少其數額（最高法院72年度台上字第1221號判決意旨、最
    高法院49年台上字第807號判例意旨參照）。
２、本件原告雖主張依系爭租賃契約第6條約定，被告於租期屆
    滿時，如不即時遷讓交還系爭房屋，另應支付按租金五倍計
    算之違約金云云。然查，兩造所約定之違約金，其性質屬給
    付遲延所生之損害賠償，本院審酌被告之違約程度、原告因
    被告未如期搬遷，致受有相當於租金之損害，及無法利用金
    錢所造成之利息損失，暨未能使用系爭房屋之損害（如繼續
    支付管理費、另行出租或出售）之損失等一切情狀，認為系
    爭租賃契約關於違約金之約定，原告請求以月租五倍（即25
    萬元）計算，顯屬過高，爰依職權核減為自98年8月9日起至
    遷讓返還系爭房屋之日止，按月給付原告6萬元之違約金，
    始為適當。
二、綜上所述，系爭租賃契約期滿後，被告仍占有原告所有之系
    爭房屋為使用收益，自屬無權占有。從而，原告依據所有權
    及系爭租賃契約之法律關係，請求被告遷讓返還系爭房屋予
    原告，並請求被告給付積欠之租金15萬元，並自99年8月9日
    起至遷讓返還上開房屋之日止，按月給付原告6萬元之違約
    金，為有理由，應予准許，至逾此範圍之請求，則為無理由
    ，應駁回之。
伍、本件原告勝訴部分，原告及被告分別陳明願供擔保，請求准
    予宣告假執行或免為假執行，經核無不合，爰分別酌定相當
    之擔保金額，予以准許。至原告敗訴部分，其假執行之聲請
    即失所附麗，應予駁回。
陸、本件事證已臻明確，兩造其餘攻擊、防禦方法及所為之立證
    ，經核與判決之結果不生影響，毋庸逐一論述，併予敘明。
柒、據上論結，本件原告之訴為一部有理由，一部無理由，依民
    事訴訟法第79條、第390條第2項、第392條第2項，判決如主
    文。
中    華    民    國    99    年    12    月    31    日
                  民事第一庭    法  官  楊晉佳
以上正本係照原本作成。
如對本判決上訴，須於判決送達後20日內向本院提出上訴狀。如
委任律師提起上訴者，應一併繳納上訴審裁判費。
中    華    民    國    99    年    12    月    31    日
                                書記官  蘇炫綺

司法院資訊處製作；財團法人民間司法改革基金會備份。
